臺灣臺北地方法院民事判決　　　　　　96年度重訴字第420號
原　　　告　　華南商業銀行股份有限公司
法定代理人　　乙○○
訴訟代理人　　庚○○
　　　　　　　甲○○
被　　　告　　皇林營造股份有限公司
兼法定代理人　丙○○
被　　　告　　丁○○
　　　　　　　壬○○
　　　　　　　辛○○
　　　　　　　戊○○
　　　　　　　己○○
上四人共同
訴訟代理人　　楊宗儒律師
上列當事人間請求清償借款事件，於中華民國96年5月7日言詞辯
論終結，本院判決如下：
    主    文
被告應連帶給付原告新臺幣壹仟伍佰肆拾陸萬參仟壹佰柒拾參元
及如附表所示之利息及違約金。
訴訟費用由被告連帶負擔。
    事實及理由
甲、程序部分：
一、按訴狀送達後，原告不得將原訴變更或追加他訴。但擴張或
    減縮應受判決事項之聲明者，不在此限，民事訴訟法第255
    條第1項第3款定有明文。查，本件原告起訴聲明請求被告所
    應連帶給付之本金原為新臺幣（下同）1,616萬元，嗣具狀
    表明自被告皇林營造股份有限公司（下稱皇林公司）於原告
    所開立帳戶之存款，已抵銷本件債務計696,827元，故變更
    請求為如主文第1項所示，應係為減縮應受判決事項之聲明
    ，自應准許。
二、本件被告皇林公司、丙○○、丁○○均未於言詞辯論期日到
    場，核無民事訴訟法第386條各款所列情形，爰依原告之聲
    請，由其一造辯論而為判決。
乙、事實部分：
一、原告起訴主張：被告丙○○、壬○○、辛○○、戊○○、己○○於民國94年8月15日共同簽立保證書（下稱系爭保證書
    ）1紙，向原告連帶保證就皇林公司對原告現在（包括過去
    所負現在尚未清償）及將來於系爭保證書第1條所示之債務
    範圍內，即借款、票據、透支、墊款、保證及基於授信個別
    約定所生之債務及因上開債務所生之損害賠償，願與皇林公
    司負連帶清償之責任（下稱系爭條款）。嗣皇林公司復於95
    年9月8日、11日邀同丙○○、壬○○及丁○○為連帶保證人
    ，分別向原告借款500萬元及1500萬元（下稱系爭借款），
    均約定於96年7月30日到期本金一次清償，按月計息，利率
    則以原告之基準利率加碼0.828％為年息計算，採機動調整
    ；並約定逾期於6個月以內者，按上開利率10％，逾期超過6
    個月者，按上開利率20％給付違約金。詎料，皇林公司自95
    年10月18日起於原告之敦化分行使用票據陸續有存款不足退
    票之情事，並經票據交換所於同年11月3日為拒絕往來之註
    記，依授信約定書第6條第5款之約定，借款視為全部到期，
    經與皇林公司於原告所開立帳戶之存款抵銷後，目前尚積欠
    原告借款本金15,463,173元及如附表所示之利息、違約金，
    爰依消費借貸及連帶保證之法律關係，請求被告負連帶清償
    之責任等語，並聲明：如主文第1項所示。
二、被告之抗辯：
（一）被告己○○則以：伊並未為保證之行為，上開保證書並非
      伊所簽立，伊雖因長居國外而書立授權書（下稱系爭授權
      書）授權母親即被告丁○○代為管理處分伊所有之臺北市
      ○○路○段256號2樓之3及15樓之2房地，但並未授權被告
      丁○○得代伊向他人為連帶保證之法律行為，丁○○利用
      伊名義所為之連帶保證行為對伊不自生效力，伊並已另行
      對原告提出確認保證債權不存在之訴（案號為：本院96
      年度重訴字第22號，下稱另案訴訟）等語，資為抗辯。並
      聲明：原告之訴駁回。
（二）被告辛○○、戊○○則以：伊確於系爭保證書上簽名用印
      同意擔任連帶保證人，惟簽立系爭保證書時，關於借款金
      額欄仍為空白，且據原告告知，係擔保皇林公司於94年8
      月18日向原告所借之2,500萬元工程貸款，該筆借款皇林
      公司則已於95年5月30日清償完畢，是伊所保證的範圍應
      不及於系爭借款，況皇林公司於借用系爭借款時，又另覓
      丙○○、壬○○及丁○○為連帶保證人，原告即有免除伊
      保證責任之意。縱認伊所保證的範圍及於系爭借款，則因
      系爭條款屬定型化契約條款且加重伊之責任，對伊有重大
      不利益而顯失公平，應為無效等詞置辯，並聲明：原告之
      訴駁回。
（三）被告壬○○僅爭執原告原起訴聲明所請求之金額，嗣經原
      告減縮聲明後，對原告之主張，不復爭執。
（四）被告皇林公司、丙○○、丁○○部分：均未於言詞辯論期
      日到場，亦未提出書狀為任何聲明或陳述。
三、兩造不爭執之事項：
（一）己○○於94年8月2日書立系爭授權書與丁○○，授權日期
      為94年8月6日至95年8月6日，授權事項包括「代理申請印
      鑑登記並領取印鑑證明6份」、「代理本人領取戶籍謄本
      或辦理有關戶籍登記事項等（共6份）」、「代理本人就
      前開建物全權行使（辦理出售、移轉、贈與、抵押、出租
      、補換發權利書狀等手續及其他有關權利）及其他有關權
      利變更管理等行為」、「代理本人辦理公證事項等」「授
      權丁○○辦理銀行貸款事宜（包括對保及撥款手續）」。
（二）丙○○、壬○○、辛○○、戊○○、己○○於94年8月15
      日簽訂系爭保證書，向原告連帶保證就皇林公司對原告現
      在及將於之借款、票據、透支、墊款、保證及基於授信個
      別約定所生之債務及因上開債務所生之損害賠償之債務範
      圍內，願與皇林公司負連帶清償責任。其中己○○部分係
      由被告丁○○持系爭授權書以被授權人身分代簽。
（二）皇林公司於95年9月8日、11日以丙○○、壬○○及丁○○
      為連帶保證人，分別向原告借款500萬元及1,500萬元，均
      約定於96年7月30日到期本金一次清償，按月計息，利率
      則以原告之基準利率加碼0.828％為年息計算，採機動調
      整；並約定逾期於6個月以內者，按上開利率10％，逾6個
      月者，按上開利率20％給付違約金。
（三）皇林公司於原告之敦化分行使用票據自95年10月8日起陸
      續有存款不足退票之情事，並經票據交換所於同年11月3
      日為拒絕往來之註記，依授信約定書第6條第5款所訂，借
      款視為全部到期，經與皇林公司於原告之帳戶存款抵銷後
      ，目前尚積欠原告借款本金15,463,173元及如附表所示利
      息、違約金。
四、得心證之理由：
    按消費借貸之借用人應於約定期限內，返還與借用物種類品
    質、數量相同之物；而遲延之債務，以支付金錢為標的者，
    債權人得請求依法定利率計算之遲延利息，但約定利率較高
    者，仍從其約定利率；又當事人得約定債務人於債務不履行
    時，應支付違約金，民法第478條前段、第233條第1 項、第
    250條第1項分別定有明文。查，原告主張被告皇林公司邀同
    丙○○、壬○○及丁○○為連帶保證人向原告借用系爭借款
    等事實，業據原告提出借據2紙、授信約定書4紙、保證書及
    授權書各1紙（以上均影本，見本院卷第6至14頁）為證，核
    屬相符。而壬○○對原告主張之事實，於言詞辯論時並不爭
    執，又皇林公司、丙○○、丁○○已於相當時期受合法通知
    ，卻未於言詞辯論期日到場，亦未提出書狀作何爭執，依民
    事訴訟法第280條第1項及第3項準用同條第1項之規定，均視
    同壬○○、皇林公司、丙○○、丁○○已對原告主張之事實
    自認，自應認為原告主張之上開事實為真實。至原告主張己○○、辛○○、戊○○亦擔任皇林公司之連帶保證人，應就
    系爭借款負連帶保證責任等語，則為己○○、辛○○、戊○○所否認，並以前開情詞置辯，是本件之爭點厥為：(一)己○○是否授權丁○○為連帶保證行為，而應就系爭借款負連帶
    保證責任？(二)辛○○、戊○○是否應負擔連帶保證責任，亦
    即渠等簽立系爭保證書所保證的範圍是否及於系爭借款？原
    告另覓丙○○、壬○○及丁○○為連帶保證人，是否有免除
    辛○○、戊○○保證責任之意？及系爭保證書之約定對辛○○、戊○○是否顯失公平而應為無效？現析述如后：
（一）己○○既授權被告丁○○為連帶保證行為，即應負連帶保
      證責任：
    1.按代理人於代理權限內，以本人名義所為之意思表示，直
      接對本人發生效力，民法第103條第1項定有明文。經查，
      己○○於94年8月2日書立系爭授權書與被告丁○○，授權
      日期為94年8月6日至95年8月6日，其中關於授權事項包括
      「授權丁○○辦理銀行貸款事宜（包括對保及撥款手續）
      」，丁○○並持系爭授權書於94年8月15日以己○○名義
      與原告簽立系爭保證書等情，此有系爭授權書及保證書附
      卷可稽（見本院卷第12至14頁），並經證人即當時辦理對
      保之原告復興分行授信襄理游進財於另案訴訟中到庭證述
      明確（見本院96年度重訴字第22號卷96年4月4日言詞辯論
      筆錄），堪信為真實。依據系爭授權書上之文義明確載明
      己○○有授權予丁○○辦理銀行貸款包括對保等事宜，則
      丁○○以己○○名義簽立系爭保證書，自應認係在代理權
      限內，揆諸前揭法條規定，己○○與原告間成立連帶保證
      契約。
    2.己○○雖辯稱：系爭授權書係就其名下臺北市○○路○段
      256號2樓之3及15樓之2房地授權被告丁○○管理處分，其
      上並載明房地標示、權利範圍、辦理不動產變更登記之轄
      區地段事務所，並未載有「授權丁○○向華南商業銀行訂
      立以皇林公司為主債務人之保證契約」，故認定其並未授
      權丁○○簽署連帶保證契約云云。惟查，系爭授權書並非
      專為授權代辦不動產事宜之制式授權書，此由系爭授權書
      背面有關授權事項欄之說明「依實際授權事項填寫，非授
      權事項勿須填寫」及所舉二例包括辦理不動產管理處分及
      戶籍登記事項，即可明知。況被告己○○所填寫者亦包括
      「申請印鑑登記並領取印鑑證明6份」及「領取戶籍謄本
      或辦理有關戶籍登記事項等（共6份）」等非與管理或處
      分上開房地直接相關之授權事項，依一般社會常情，管理
      或處分現名下所有之不動產，無須辦理銀行貸款，亦與對
      保或撥款手續無涉，是己○○既於系爭授權書填寫既「授
      權丁○○辦理銀行貸款事宜」，即有使丁○○以己○○名
      義，向銀行辦理貸款之意，己○○所辯，不足採信。
    3.己○○復辯稱，其因身居國外，自93年起即連續授權父母
      代為處理至98年止，系爭授權書非專為本件原告借款所出
      具云云。惟查，被告己○○所提出之3份授權書授權期間
      分別為自93年3月24日至94年3月24日（下稱第1份授權書
      ）、94年8月6日至95年8月6日（即系爭授權書）、95年11
      月10日至98年11月10日（下稱第3份授權書），其中僅系
      爭授權書中載有「授權丁○○辦理銀行貸款事宜（包括對
      保及撥款手續）」，第1份授權書之授權事項與系爭授權
      書之其他授權事項均相同，第3份授權書與銀行相關部分
      亦僅載明「辦理對保、銀行開戶、銀行提款等其他相關手
      續」，亦無授權辦理銀行貸款；而被告丁○○於另案訴訟
      中雖證稱其亦曾代理被告己○○向永豐商業銀行股份有限
      公司（下稱永豐商銀）即前臺北國際商業銀行辦理貸款，
      經該案承審法官函調相關借據5份其中由丁○○代理己○○簽立借據之3筆借款，日期分別為93年8月15日、94年4
      月28日、94年6月15日，均在簽立系爭保證書之94年8月6
      日之前，亦均與本件系爭保證書無涉，而丁○○並無再代
      理己○○辦理任何銀行貸款；又己○○為皇林公司之監察
      人，此有股份有限公司變更登記表在卷足憑（見本院卷第
      27頁），又一般公司向金融機構借款時，如不易覓得自然
      人擔任連帶保證人時，通常即委由該公司之董、監事擔任
      連帶保證人，故己○○擔任皇林公司之連帶保證人亦合於
      常情，足認己○○於系爭授權書中授權丁○○辦理銀行貸
      款事宜，顯係針對本件系爭借款，己○○所辯要無可採。
    4.綜上，己○○既授權丁○○辦理銀行貸款事宜，且自授權
      期間及己○○之授信情形以觀，又均係針對本件系爭借款
      ，是丁○○代理己○○為本件連帶保證之行為，即屬有權
      代理，己○○自應負連帶保證人之責任。
（二）辛○○、戊○○是否應負擔連帶保證人責任部分：
    1.系爭保證書之約定對被告辛○○、戊○○並非顯失公平，
      應屬有效：
      按所謂定型化契約應受衡平原則限制，係指締約之一方之
      契約條款已預先擬定，他方僅能依該條款訂立契約，否則
      ，即受不締約之不利益，始應適用衡平原則之法理，以排
      除不公平之「單方利益條款」，避免居於經濟弱勢之一方
      無締約之可能，而忍受不締約之不利益，是縱他方接受該
      條款而締約，亦應認違反衡平原則而無效，俾符平等互惠
      原則。茲保證人既係擔保他人間之債務清償責任，並非經
      濟之弱者，且未自保證契約獲取任何利益，如認保證契約
      有違民法保護保證人之任意規定，自可不訂定保證契約，
      並不因其未為保證人而生不利益，或經濟生活受制於銀行
      不得不為保證之情形。是保證人如因同意某條款而訂定保
      證契約，該條款又屬當事人得依特約排除之任意規定，除
      另有其他無效之原因外，保證人即不得任指該契約條款為
      無效（最高法院93年台上字第710號判決意旨參照）。經
      查，辛○○、戊○○擔任為皇林公司之連帶保證人，並非
      經濟之弱者，如認連帶保證契約有違民法保護保證人之任
      意規定，自可不訂定保證契約，亦可於簽立保證書後再向
      原告為終止保證契約之表示，且被告並無因未為保證人即
      生不利益情事，然其於對保時既係親自於保證書上簽名，
      就保證書上所載約款自應詳為審閱，且保證書上之條款又
      屬當事人得依特約排除之任意規定，亦無其他無效之原因
      ，則本件保證書上之條款並非無效至明。
    2.辛○○、戊○○簽立系爭保證書所保證的範圍應及於系爭
      借款；且原告另覓丙○○、壬○○及丁○○為連帶保證人
      ，亦無免除辛○○、戊○○保證責任之意：
      次按，就連續發生之債務為保證而未定有期間者，保證人
      得隨時通知債權人終止保證契約；前項情形，保證人對於
      通知到達債權人後所發生主債務人之債務，不負擔保責任
      ，民法第754 條定有明文。又按，保證人與債權人約定就
      債權人與主債務人間所生一定債之關係範圍內之不特定債
      務，預定最高限額，由保證人保證之契約，學說上稱為最
      高限額保證。此種保證契約如定有期間，在該期間內所生
      約定範圍內之債務，不逾最高限額者，均為保證契約效力
      所及；如未定期間，保證契約在未經保證人依民法第754
      條規定終止或有其他消滅原因以前，所生約定範圍內之債
      務，亦同。故在該保證契約有效期間內，已發生約定範圍
      內之債務，縱因清償或其他事由而減少或消滅，該保證契
      約依然有效，嗣後所生約定範圍內之債務，於不逾最高限
      額者，債權人仍得請求保證人履行保證責任（最高法院77
      年臺上字第943號判例意旨參照）。經查：
    (1)系爭保證書前言記載「…連帶保證皇林公司對貴行（包括
      總行及各分支機關）現在（包括過去所負現在尚未清償）
      及將來所負之借款、票款、透支、墊款、保證、及基於授
      信個別約定所生之債務及因上開債務所生之損害賠償之債
      務範圍內以9,600萬元為限額（含本金及其利息、違約金
      、損害賠償及其他從屬於主債務之負擔），保證人願與主
      債務人負連帶清償責任」（見本院卷第12頁），是辛○○
      、戊○○所簽立之系爭保證書，實屬上開最高限額保證契
      約，又前開保證書之約款並無顯失公平而應認定為無效之
      情事，故辛○○、莊明德所保證皇林公司對原告之債務，
      並不以簽立保證書前已發生者為限，在渠等未終止保證契
      約前，均應於9,600萬元之限額內負保證責任。
    (2)辛○○、戊○○雖辯稱簽立當時系爭保證書之金額欄仍為
      空白且據原告告知，係擔保皇林公司於94年8月18日向原
      告2,500萬元之工程貸款等詞，然系爭保證書前言中關於
      連帶保證人所應負擔之保證責任範圍包括「現在（包括過
      去所附現在尚未清償）及將來於第1條所負之債務範圍內
      ）」等文字，係採用黑色粗體字樣標示，顯係為提醒連帶
      保證人應負擔之保證責任，並不以簽署連帶保證書主債務
      人所應負擔之債務為限，辛○○、戊○○對於保證責任範
      圍以2,500萬元之工程貸款為限此一有利於渠等之事實並
      未能舉證以實其說，另辛○○係43年12月31日生、戊○○
      為67年1月25日生均屬成年人，自應知悉簽署系爭保證書
      後應負擔之責任為何，倘渠等認為其應負擔之保證責任以
      2,500萬元為限時，自應要求系爭保證書所載之金額為2,
      500萬時，況戊○○亦同時擔任皇林公司之董事，對於皇
      林公司之營運狀況、資金需求應知之甚詳，故被告前開辯
      稱顯不足採信。又系爭借款發生時亦未通知原告終止保證
      契約，是該保證契約仍屬有效存在，自不得以被告皇林公
      司已於95年5月30日清償前揭2,500萬元工程貸款，即認系
      爭借款非在辛○○、戊○○所保證之範圍內。
    (3)至皇林公司嗣後雖另邀丙○○、壬○○及丁○○為系爭借
      款之連帶保證人，惟此係就定有期限之債務為保證，與上
      開辛○○、戊○○所為之最高限額保證尚非不能相容，原
      告之目的顯係增加系爭借款獲償之擔保，實無以僅就系爭
      借款負較輕責任之保證，更換本件就9,600萬債務範圍內
      負較重責任之最高限額保證之理，況原告亦未曾為任何免
      責之通知，要難認原告有免除辛○○、戊○○保證責任之
      意。
五、綜上，被告己○○、辛○○、戊○○所辯均不足採信。從而
    ，原告依消費借貸及連帶保證之法律關係，訴請被告連帶給
    付如主文第1項所示之本金及如附表所示之利息及違約金為
    有理由，自應准許。
六、本件事證已臻明確，兩造其餘主張陳述及所提之證據，經本
    院斟酌後，認與判決結果不生影響，均毋庸再予論述，附此
    敘明。
七、訴訟費用負擔之依據：民事訴訟法第85條第2項。
中　　華　　民　　國　　96　　年　　5　　月　　21　　日
                  民事第四庭  法　官　 黃柄縉
以上正本係照原本作成
如對本判決上訴，須於判決送達後20日內向本院提出上訴狀
中　　華　　民　　國　　96　　年　　5 　　月　　23　　日
                              書記官   楊湘雯
附表
┌──┬──────┬───────────┬────────────┐
│    │            │         利息         │        違約金          │
│項次│  債權本金  ├─────┬─────┼─────┬──────┤
│    │（新臺幣元）│  起迄日  │  利率    │  起迄日  │違約金利率  │
├──┼──────┼─────┼─────┼─────┼──────┤
│    │            │自96.03.29│   4.989％│          │逾期於6 個月│
│    │            │至96.04.14│          │自96.04.08│內者，按前項│
│ 1  │     463,173├─────┼─────┤至清償日  │利率10％，逾│
│    │            │自96.04.15│   5.022％│          │期逾 6個月者│
│    │            │至清償日  │          │          │按前項利率20│
├──┼──────┼─────┼─────┼─────┤％給付違約金│
│    │            │自96.03.29│   4.989％│          │。          │
│    │            │至96.04.14│          │自96.04.11│            │
│ 2  │  15,000,000├─────┼─────┤至清償日  │            │
│    │            │自96.04.15│   5.022％│          │            │
│    │            │至清償日  │          │          │            │
└──┴──────┴─────┴─────┴─────┴──────┘
